---
title: "Análisis multiómico simple usando MFA"
author: "Análisis de Datos Ómicos (M0.157)"
date: "`r format(Sys.Date(), '%d/%m/%Y')`"
output:
  html_document:
    toc: true
    toc_depth: 3
    number_sections: true
    code_folding: show
    df_print: paged
  pdf_document:
    toc: true
    toc_depth: 3
    number_sections: true
params:
  data_file: "data/multiomics_data.csv"
  output_dir: "results"
  fig_dir: "results/figures"
  data_workbook: "results/PEC3_datos_multiomicos.xlsx"
  results_workbook: "results/PEC3_resultados_multiomicos.xlsx"
---

```{r setup}
knitr::opts_chunk$set(
  echo = TRUE,
  warning = FALSE,
  message = FALSE,
  fig.align = "center",
  fig.width = 7,
  fig.height = 5
)

required_pkgs <- c(
  "FactoMineR", "factoextra", "ggplot2", "dplyr", "tidyr",
  "tibble", "forcats", "cluster", "openxlsx", "knitr", "kableExtra",
  "ggrepel", "scales"
)

missing_pkgs <- required_pkgs[!vapply(required_pkgs, requireNamespace, logical(1), quietly = TRUE)]
if (length(missing_pkgs) > 0) {
  stop(
    "Faltan paquetes necesarios: ",
    paste(missing_pkgs, collapse = ", "),
    ". Instaladlos antes de compilar este documento."
  )
}

suppressPackageStartupMessages({
  library(FactoMineR)
  library(factoextra)
  library(ggplot2)
  library(dplyr)
  library(tidyr)
  library(tibble)
  library(forcats)
  library(cluster)
  library(openxlsx)
  library(knitr)
  library(kableExtra)
  library(ggrepel)
  library(scales)
})

dir.create(params$output_dir, recursive = TRUE, showWarnings = FALSE)
dir.create(params$fig_dir, recursive = TRUE, showWarnings = FALSE)
```

# Presentación

Este documento reproduce un análisis multiómico simplificado, utilizado MFA, que muestra como  identificar de posibles metabotipos asociados al riesgo cardiovascular.


# Carga y organización de datos

```{r load-data}
if (!file.exists(params$data_file)) {
  stop(
    "No se encuentra el archivo de datos: ", params$data_file,
    "\nEste documento asume que las tablas de datos ya han sido generadas previamente."
  )
}

dat <- read.csv(params$data_file, check.names = FALSE)

metadata <- dat[, c("sample_id", "risk_group")]
metadata$risk_group <- factor(metadata$risk_group, levels = c("Low", "High"))

clinical_vars <- c(
  "BMI", "waist", "glucose", "insulin",
  "triglycerides", "HDL", "systolic_BP", "CRP"
)

metabolomics_vars <- grep("^met_", names(dat), value = TRUE)
microbiome_vars   <- grep("^tax_", names(dat), value = TRUE)

X_mfa <- dat[, c(clinical_vars, metabolomics_vars, microbiome_vars)]

group_sizes <- c(
  clinical = length(clinical_vars),
  metabolomics = length(metabolomics_vars),
  microbiome = length(microbiome_vars)
)

group_names <- names(group_sizes)

clinical_df <- dat[, c("sample_id", clinical_vars)]
metabolomics_df <- dat[, c("sample_id", metabolomics_vars)]
microbiome_df <- dat[, c("sample_id", microbiome_vars)]

variable_block <- tibble(
  variable = c(clinical_vars, metabolomics_vars, microbiome_vars),
  block = c(
    rep("clinical", length(clinical_vars)),
    rep("metabolomics", length(metabolomics_vars)),
    rep("microbiome", length(microbiome_vars))
  )
)

str(metadata)
dim(X_mfa)
group_sizes
```

# Exportación del libro de datos

```{r export-data-workbook}
wb_data <- createWorkbook()

addWorksheet(wb_data, "metadata")
writeDataTable(wb_data, "metadata", metadata)

addWorksheet(wb_data, "clinical")
writeDataTable(wb_data, "clinical", clinical_df)

addWorksheet(wb_data, "metabolomics")
writeDataTable(wb_data, "metabolomics", metabolomics_df)

addWorksheet(wb_data, "microbiome")
writeDataTable(wb_data, "microbiome", microbiome_df)

addWorksheet(wb_data, "multiomics_data")
writeDataTable(wb_data, "multiomics_data", dat)

saveWorkbook(wb_data, params$data_workbook, overwrite = TRUE)
```

# Análisis Factorial Múltiple

```{r run-mfa}
res_mfa <- MFA(
  X_mfa,
  group = group_sizes,
  type = rep("s", length(group_sizes)),
  name.group = group_names,
  ncp = 10,
  graph = FALSE
)

eig <- as.data.frame(res_mfa$eig) |>
  rownames_to_column("dimension") |>
  rename(
    eigenvalue = eigenvalue,
    variance_percent = `percentage of variance`,
    cumulative_variance_percent = `cumulative percentage of variance`
  )

group_contrib <- as.data.frame(res_mfa$group$contrib) |>
  rownames_to_column("block")

var_coord <- as.data.frame(res_mfa$quanti.var$coord) |>
  rownames_to_column("variable") |>
  left_join(variable_block, by = "variable") |>
  relocate(block, .after = variable)

var_contrib <- as.data.frame(res_mfa$quanti.var$contrib) |>
  rownames_to_column("variable") |>
  left_join(variable_block, by = "variable") |>
  relocate(block, .after = variable)

var_cos2 <- as.data.frame(res_mfa$quanti.var$cos2) |>
  rownames_to_column("variable") |>
  left_join(variable_block, by = "variable") |>
  relocate(block, .after = variable)

top_dim1 <- var_contrib |>
  arrange(desc(`Dim.1`)) |>
  slice_head(n = 15) |>
  select(variable, block, contribution = `Dim.1`)

top_dim2 <- var_contrib |>
  arrange(desc(`Dim.2`)) |>
  slice_head(n = 15) |>
  select(variable, block, contribution = `Dim.2`)

head(eig)
group_contrib[, c("block", "Dim.1", "Dim.2")]
```

## Figuras MFA

```{r mfa-plots}
p_scree <- fviz_screeplot(
  res_mfa,
  addlabels = TRUE,
  ylim = c(0, 40)
) +
  ggtitle("MFA - Varianza explicada")

print(p_scree)
ggsave(file.path(params$fig_dir, "fig01_mfa_screeplot.png"), p_scree, width = 7, height = 5, dpi = 300)

p_ind_risk <- fviz_mfa_ind(
  res_mfa,
  habillage = metadata$risk_group,
  addEllipses = TRUE,
  ellipse.type = "confidence",
  repel = TRUE
) +
  ggtitle("MFA - Individuos según riesgo cardiovascular")

print(p_ind_risk)
ggsave(file.path(params$fig_dir, "fig02_mfa_individuals_risk.png"), p_ind_risk, width = 8, height = 6, dpi = 300)

p_groups <- fviz_mfa_var(res_mfa, "group", repel = TRUE) +
  ggtitle("MFA - Contribución de los bloques de datos")

print(p_groups)
ggsave(file.path(params$fig_dir, "fig03_mfa_groups.png"), p_groups, width = 7, height = 6, dpi = 300)

p_vars <- fviz_mfa_var(
  res_mfa,
  "quanti.var",
  habillage = variable_block$block,
  repel = TRUE
) +
  ggtitle("MFA - Variables según bloque")

print(p_vars)
ggsave(file.path(params$fig_dir, "fig04_mfa_variables_by_block.png"), p_vars, width = 9, height = 7, dpi = 300)
```

## Variables con mayor contribución

```{r top-contribution-plots}
plot_top_contrib <- function(top_tbl, title) {
  ggplot(top_tbl, aes(x = contribution, y = fct_reorder(variable, contribution), fill = block)) +
    geom_col(show.legend = TRUE) +
    labs(title = title, x = "Contribución", y = "Variable", fill = "Bloque") +
    theme_minimal()
}

p_top_dim1 <- plot_top_contrib(top_dim1, "Top variables - Dimensión 1")
p_top_dim2 <- plot_top_contrib(top_dim2, "Top variables - Dimensión 2")

print(p_top_dim1)
print(p_top_dim2)

ggsave(file.path(params$fig_dir, "fig05_top_variables_dim1.png"), p_top_dim1, width = 8, height = 6, dpi = 300)
ggsave(file.path(params$fig_dir, "fig06_top_variables_dim2.png"), p_top_dim2, width = 8, height = 6, dpi = 300)

top_dim1
top_dim2
```

# Clustering sobre componentes MFA

```{r clustering}
set.seed(42)

M_for_clustering <- 2
K_opt <- 2

mfa_coords <- as.data.frame(res_mfa$ind$coord[, 1:M_for_clustering, drop = FALSE])
mfa_coords$sample_id <- metadata$sample_id
mfa_coords$risk_group <- metadata$risk_group

X_clust <- as.matrix(mfa_coords[, paste0("Dim.", 1:M_for_clustering)])
D <- dist(X_clust)

sil_tbl <- tibble(
  k = 2:6,
  silhouette = sapply(2:6, function(k) {
    set.seed(42)
    cl <- pam(D, k = k, do.swap = TRUE)$clustering
    mean(silhouette(cl, D)[, 3])
  })
)

p_sil <- ggplot(sil_tbl, aes(x = k, y = silhouette)) +
  geom_line() +
  geom_point(size = 2) +
  scale_x_continuous(breaks = 2:6) +
  labs(
    title = "Evaluación exploratoria del número de clústers",
    x = "Número de clústers",
    y = "Silueta media"
  ) +
  theme_minimal()

print(p_sil)
ggsave(file.path(params$fig_dir, "fig07_silhouette_clusters.png"), p_sil, width = 7, height = 5, dpi = 300)

pam_res <- pam(D, k = K_opt, do.swap = TRUE)
clusters <- factor(pam_res$clustering)

cluster_assignment <- mfa_coords |>
  mutate(cluster = clusters) |>
  select(sample_id, risk_group, cluster, starts_with("Dim."))

risk_cluster_table <- table(Cluster = cluster_assignment$cluster, Risk = cluster_assignment$risk_group) |>
  as.data.frame.matrix() |>
  rownames_to_column("cluster")

sil_obj <- silhouette(as.integer(clusters), D)
avg_sil <- mean(sil_obj[, 3])

sil_tbl
risk_cluster_table
avg_sil
```

## Proyección de clústers

```{r cluster-plots}
plot_df <- cluster_assignment |>
  mutate(cluster = factor(cluster), risk_group = factor(risk_group, levels = c("Low", "High")))

centers_df <- plot_df |>
  group_by(cluster) |>
  summarise(Dim.1 = mean(Dim.1), Dim.2 = mean(Dim.2), .groups = "drop")

p_clusters <- ggplot(plot_df, aes(x = Dim.1, y = Dim.2, color = cluster, shape = risk_group)) +
  geom_point(size = 2.3, alpha = 0.85) +
  stat_ellipse(aes(group = cluster, color = cluster), linetype = 2, linewidth = 0.8) +
  geom_point(data = centers_df, aes(x = Dim.1, y = Dim.2, color = cluster), inherit.aes = FALSE, size = 5, shape = 4, stroke = 1.5) +
  labs(
    title = "Clustering sobre componentes MFA",
    x = paste0("Dim1 (", round(res_mfa$eig[1, 2], 1), "%)"),
    y = paste0("Dim2 (", round(res_mfa$eig[2, 2], 1), "%)"),
    color = "Clúster",
    shape = "Riesgo"
  ) +
  theme_minimal()

print(p_clusters)
ggsave(file.path(params$fig_dir, "fig08_clusters_mfa_space.png"), p_clusters, width = 8, height = 6, dpi = 300)
```

# Caracterización de clústers

```{r cluster-characterization}
data_numeric <- dat[, c(clinical_vars, metabolomics_vars, microbiome_vars)]

data_with_cluster <- data.frame(
  sample_id = metadata$sample_id,
  risk_group = metadata$risk_group,
  cluster = clusters,
  data_numeric,
  check.names = FALSE
)

cluster_means <- data_with_cluster |>
  group_by(cluster) |>
  summarise(across(all_of(c(clinical_vars, metabolomics_vars, microbiome_vars)), mean), .groups = "drop")

cluster_means_long <- cluster_means |>
  pivot_longer(-cluster, names_to = "variable", values_to = "cluster_mean") |>
  left_join(variable_block, by = "variable")

global_means_long <- data_numeric |>
  summarise(across(everything(), mean)) |>
  pivot_longer(everything(), names_to = "variable", values_to = "global_mean")

top_cluster_profile <- cluster_means_long |>
  left_join(global_means_long, by = "variable") |>
  mutate(
    deviation_from_global = cluster_mean - global_mean,
    abs_deviation_from_global = abs(deviation_from_global)
  ) |>
  group_by(cluster) |>
  arrange(desc(abs_deviation_from_global), .by_group = TRUE) |>
  slice_head(n = 12) |>
  ungroup()

cluster_diff <- cluster_means |>
  pivot_longer(-cluster, names_to = "variable", values_to = "mean") |>
  pivot_wider(names_from = cluster, values_from = mean, names_prefix = "cluster_") |>
  left_join(variable_block, by = "variable")

cluster_cols <- grep("^cluster_", names(cluster_diff), value = TRUE)
if (length(cluster_cols) == 2) {
  cluster_diff <- cluster_diff |>
    mutate(
      difference_cluster2_minus_cluster1 = .data[[cluster_cols[2]]] - .data[[cluster_cols[1]]],
      abs_difference = abs(difference_cluster2_minus_cluster1)
    ) |>
    arrange(desc(abs_difference))
}

top_cluster_diff <- cluster_diff |>
  slice_head(n = 15)

p_top_cluster_profile <- ggplot(top_cluster_profile, aes(x = deviation_from_global, y = fct_reorder(variable, deviation_from_global), fill = block)) +
  geom_col(show.legend = TRUE) +
  facet_wrap(~ cluster, scales = "free_y") +
  labs(
    title = "Variables más características de cada clúster",
    x = "Diferencia respecto a la media global",
    y = "Variable",
    fill = "Bloque"
  ) +
  theme_minimal()

print(p_top_cluster_profile)
ggsave(file.path(params$fig_dir, "fig09_cluster_characterization.png"), p_top_cluster_profile, width = 10, height = 6, dpi = 300)

p_top_cluster_diff <- top_cluster_diff |>
  ggplot(aes(x = difference_cluster2_minus_cluster1, y = fct_reorder(variable, difference_cluster2_minus_cluster1), fill = block)) +
  geom_col() +
  labs(
    title = "Variables que más diferencian los dos clústers",
    x = "Media clúster 2 - media clúster 1",
    y = "Variable",
    fill = "Bloque"
  ) +
  theme_minimal()

print(p_top_cluster_diff)
ggsave(file.path(params$fig_dir, "fig10_cluster_differences.png"), p_top_cluster_diff, width = 9, height = 6, dpi = 300)

top_cluster_profile
top_cluster_diff
```

# Exportación del libro de resultados

```{r export-results-workbook}
wb_results <- createWorkbook()

addWorksheet(wb_results, "eigenvalues")
writeDataTable(wb_results, "eigenvalues", eig)

addWorksheet(wb_results, "group_contributions")
writeDataTable(wb_results, "group_contributions", group_contrib)

addWorksheet(wb_results, "variable_contributions")
writeDataTable(wb_results, "variable_contributions", var_contrib)

addWorksheet(wb_results, "variable_coordinates")
writeDataTable(wb_results, "variable_coordinates", var_coord)

addWorksheet(wb_results, "variable_cos2")
writeDataTable(wb_results, "variable_cos2", var_cos2)

addWorksheet(wb_results, "top_dim1")
writeDataTable(wb_results, "top_dim1", top_dim1)

addWorksheet(wb_results, "top_dim2")
writeDataTable(wb_results, "top_dim2", top_dim2)

addWorksheet(wb_results, "cluster_assignment")
writeDataTable(wb_results, "cluster_assignment", cluster_assignment)

addWorksheet(wb_results, "risk_by_cluster")
writeDataTable(wb_results, "risk_by_cluster", risk_cluster_table)

addWorksheet(wb_results, "cluster_means")
writeDataTable(wb_results, "cluster_means", cluster_means)

addWorksheet(wb_results, "cluster_profile_top")
writeDataTable(wb_results, "cluster_profile_top", top_cluster_profile)

addWorksheet(wb_results, "cluster_differences")
writeDataTable(wb_results, "cluster_differences", cluster_diff)

addWorksheet(wb_results, "silhouette_by_k")
writeDataTable(wb_results, "silhouette_by_k", sil_tbl)

addWorksheet(wb_results, "silhouette_samples")
writeDataTable(wb_results, "silhouette_samples", as.data.frame(sil_obj))

saveWorkbook(wb_results, params$results_workbook, overwrite = TRUE)
```


